臺灣新竹地方法院民事判決　　　　　　　 99年度訴字第290號
原　　　告　范芳宇
　　　　　　范旭宇
　　　　　　范綺宇
上三人共同
訴訟代理人　林富華律師
被　　　告　解淑貞
訴訟代理人　徐國楨律師
上列當事人間請求返還不當得利事件，本院於民國100年11月3日
辯論終結，判決如下：
    主  文
被告應給付原告新臺幣壹佰萬元，及自民國99年7 月24日起至清
償日止，按年息5%計算之利息。
訴訟費用新臺幣壹萬零玖佰元由被告負擔。
本判決於原告以新臺幣參拾肆萬元為被告供擔保後得假執行。
    事實及理由
壹、原告方面：
一、聲明：
（一）被告應給付原告新臺幣（下同）100 萬元，及自起訴狀繕
      本送達翌日起至清償日止，按年息5%計算之利息。
（二）訴訟費用由被告負擔。
（三）願供擔保請准宣告假執行。
二、陳述：
（一）緣原告三人為訴外人范寬達之子女，嗣訴外人范寬達於民
      國（下同）98年12月10日去世，原告三人為其全體繼承人
      。被告自80幾年間即與訴外人范寬達同居，並曾為范寬達
      管理財物。後被告於訴外人范寬達病入膏肓、昏迷期間即
      98年12月3 日，將訴外人范寬達之財產即現金 1,544,539
      元匯入訴外人范寬達之母親范謝鳳英之頭屋郵局帳戶內，
      並製作「范寬達98年住院期間支出明細表」（下稱系爭明
      細表），用以表示財產移交完畢。惟系爭明細表中關於：
      「91年間向其之妹解淑霞週轉一百萬元替范寬達補足 18%
      優惠存款，91年8 月7 日由本人向中華商銀貸款一百萬元
      還解淑霞（有證明條）」之記載，被告並未提出任何證據
      證明，且此部份之記載，與被告事後寄發予原告之存證信
      函內所稱：「台端之父（即范寬達）於90年間，為補足台
      銀18% 利息優惠存款，向本人借貸100 萬元，由本人委由
      本人之妹解淑霞於90年12月11日以電匯方式匯入台端之父
      台銀0000000000000 號帳戶內，台端之父迄未償還，本人
      自其剩餘財產中扣除100 萬元，於法並無不合....」之情
      節並不相符，足證系爭明細表中關於訴外人范寬達積欠被
      告100 萬元（下稱系爭借款）之記載部分並不實在；且縱
      認（此為假設之詞）確有系爭借款，惟依訴外人范寬達之
      台灣銀行帳戶往來明細所示，訴外人范寬達曾於95年3 月
      21日，自該帳戶支出180 萬元，其中130 萬元係連本帶利
      清償系爭借款，故系爭借款債務亦已因清償而消滅，惟被
      告在移交訴外人范寬達財產時，卻自訴外人范寬達現金財
      產中扣除100 萬元，被告顯無法律上之原因而獲有不當利
      益，應依不當得利之規定，返還系爭100 萬元予原告，爰
      依不當得利及繼承之法律關係，起訴請求如聲明所示。
（二）對被告抗辯之陳述：
      被告雖辯稱其有於90年12月11日委託證人解淑霞匯款 100
      萬元至訴外人范寬達上開之台灣銀行帳戶云云，惟依台灣
      銀行苗栗分行於99年8 月20日函所附之訴外人范寬達於該
      行帳戶之往來明細所載，看不出當時有匯款100 萬元至訴
      外人范寬達該帳戶之情形，是被告上開所辯云云，並不可
      採，其辯稱先前有借款100 萬元予訴外人范寬達云云，亦
      非實在。被告另辯稱：訴外人范寬達於95年3 月21日雖自
      其在台灣銀行之帳戶內，匯出130 萬元至被告之帳戶，惟
      此僅係其借用被告帳戶來存款，藉以脫免其配偶之追償，
      而非用以清償系爭借款債務，且該筆存款，嗣後被告已於
      95 年4月14日、同年5 月18日，及同年6 月22日，依訴外
      人范寬達指示，分別自被告帳戶內，提領出100 萬元、10
      萬元、10萬元，共計120 萬元之款項，並交還於訴外人范
      寬達使用乙節，原告予以否認，被告就此應舉證證明，否
      則所述即不可採。另被告所提出之如附表所示之支票三紙
      究係何人存款提領而開立亦有待釐清。又被告雖辯稱曾貸
      款匯入證人解淑霞帳戶，惟是否屬代替訴外人范寬達償還
      所謂證人解淑霞出借之100 萬元尚有疑義。
三、證據：提出被繼承人范寬達繼承系統表、范寬達除戶謄本、
    范寬達全戶手抄戶籍謄本、原告戶籍謄本、范謝鳳英設於頭
    屋郵局00000000000000帳戶存摺節本、范寬達98年住院期間
    支出明細表、新竹英明郵局第256 號存證信函、范寬達設於
    臺灣銀行苗栗分行000000000000帳戶存摺存款歷史明細批次
    查詢表、臺灣銀行取款憑條、臺灣銀行支票申請書代收入傳
    票、本院89年度易字第608 號刑事判決、臺灣士林地方法院
    檢察署檢察官91年度偵續一字第7 號及92年度偵續二字第 4
    號不起訴處分書、臺灣高等法院臺中分院90年度家上字第14
    7 號及92年度家再易字第1 號民事判決、國軍軍官士官退伍
    支領退休俸人員所得概算表、收付款明細表、鑑定報告書、
    行政院國軍退除役官兵輔導委員會臺北榮民總醫院函（以上
    均為影本）為證；並聲請(1)調取范寬達設於臺灣銀行苗栗分
    行000000000000帳戶自90年1 月1 日起至91年12月31日止之
    交易往來明細、(2)調取前揭帳戶中90年12月14日存入之三筆
    託收支票資料及影本、(3)函查被告之妹解淑霞是否曾否於郵
    局辦理定期存款解約、(4)調取范寬達設於中華郵政股份有限
    公司苗栗頭屋郵局800130存簿帳戶及00000000劃撥儲金帳戶
    自87起至結清止之交易往來明細。
貳、被告方面：
一、聲明：
（一）原告之訴駁回。
（二）訴訟費用由原告負擔
二、陳述：
（一）系爭明細表中關於訴外人范寬達借款之記載，與存證信函
      之內容雖有所出入，惟此係因系爭借款之時間年代久遠，
      被告記憶有所疏誤所致，實際情況為被告委託解淑霞於90
      年12月間於同一天，以電匯方式匯入各為65萬元、20萬元
      、15萬元之三筆款項，合計共100 萬元至訴外人范寬達之
      帳戶，故訴外人范寬達於當時對被告確有系爭借款債務存
      在。
（二）又被告係於90年12月10日向被告之妹解淑霞調借100 萬元
      借予原告之父范寬達，並以如附表所示之支票存入訴外人
      范寬達帳戶，足徵被告主張於90年12月10日借貸100 萬元
      予訴外人范寬達為真。另被告已於91年8月7日向中華商業
      銀行貸款100 萬元，並於91年8 月7 日匯還被告之妹解淑
      霞100 萬元。
（三）訴外人范寬達固曾於95年3月21日，自其台灣銀行帳戶匯
      出130 萬元至被告帳戶，惟此係因訴外人范寬達當時與配
      偶有離婚官司，為了避免其配偶追討贍養費，以及避免其
      帳戶內之金錢遭到配偶查扣，才借用被告帳戶匯入上開款
      項。惟被告事後已分別於95年4 月14日、5 月18日及6 月
      22日，依訴外人范寬達指示，自被告前揭帳戶內，分別提
      領100 萬元、10萬元、10萬元，總計共提領出120 萬元款
      項交還訴外人范寬達使用，至於差額10萬元經訴外人范寬
      達表示係補償系爭借款利息予被告。故原告主張上開 130
      萬元係用以清償系爭借款債務，系爭明細表所載之訴外人
      范寬達100萬元借款債務不存在云云，並不實在。
三、證據：提出如附表所示之支票（下稱系爭支票）、郵政存簿
    儲金提款單、中華商業銀行匯款委託書證明條、撥貸申請書
    、中華商業銀行一般貸放支出傳票、中華商業銀行取款憑條
    、中華商業銀行匯款申請書代收入傳票（以上均為影本）為
    證；並聲請傳訊證人陶方正、解淑霞。
參、本院依職權向新竹武昌街郵局函查如附表所示支票是否係解
    淑霞申請開立。
肆、兩造不爭執事項：
一、原告三人為訴外人范寬達之子女，訴外人范寬達於98年12月
    10日死亡，原告三人為其全體繼承人。
二、被告自80幾年間起，即與訴外人范寬達同居，並曾為訴外人
    范寬達管理財物，嗣於98年12月3 日，被告將訴外人范寬達
    之財產即現金1,544,539 元，匯入訴外人范寬達之母親范謝
    鳳英之頭屋郵局帳戶內，並製作系爭明細表，用以表示財產
    移交完畢。
三、被告移交訴外人范寬達財物時，於系爭明細表中註記回收1,
    455,461 元，並表明回收款中之1,000,000 元，係作為清償
    訴外人范寬達生前積欠被告系爭借款債務。
四、訴外人范寬達設於台灣銀行000000000000號之帳戶，於95年
    3 月21日，曾提領支出180 萬元，其中130 萬元係匯入被告
    帳戶。
伍、本件爭點事項整理如下：
一、原告三人之被繼承人范寬達生前是否為了補足18% 之優惠存
    款，而向被告借款100 萬元，並經被告委託訴外人解淑霞匯
    入該100 萬元至訴外人范寬達之帳戶？
二、訴外人范寬達於95年3 月21日自台灣銀行帳戶匯出130 萬元
    至被告之帳戶，是否僅係借用被告帳戶來存款，藉以脫免訴
    外人范寬達配偶之追償，而非用以清償系爭借款？
三、被告是否先後於95年4 月14日、同年5 月18日，及同年6 月
    22日，依訴外人范寬達指示，分別自被告前揭帳戶內，提領
    100萬元、10萬元、10萬元，總計共提領出120萬元之款項，
    並將該等款項交還於訴外人范寬達使用？
四、原告主張依據繼承法則及不當得利之法律關係，請求被告給
    付其100萬元及法定遲延利息，有無理由？
陸、法院之判斷：
一、原告三人之被繼承人范寬達生前是否為了補足18% 之優惠存
    款，而向被告借款100 萬元，並經被告委託訴外人解淑霞匯
    入該100 萬元至訴外人范寬達之帳戶？
（一）按民事訴訟如係由原告主張權利者，應先由原告負舉證之
      責，若原告先不能舉證，以證實自己主張之事實為真實，
      則被告就其抗辯事實即令不能舉證，或其所舉證據尚有疵
      累，亦應駁回原告之請求，最高法院17年上字第917 號判
      例著有明文。再按消費借貸契約為要物契約，即除當事人
      合意外，更須交付金錢或其他代替物，以移轉其所有權於
      他方，始能成立，此觀民法第474 條第1 項：「稱消費借
      貸者，謂當事人一方移轉金錢或其他代替物之所有權於他
      方，而約定以種類、品質、數量相同之物返還之契約。」
      規定自明。是若他方否認一方曾交付金錢或其代替物時，
      一方即應就雙方間存有借貸關係且已交付金錢之利己事實
      ，負舉證責任。
（二）查被告雖於其所書立之系爭明細表中註記「91年間向其妹
      解淑霞週轉壹佰萬元替范寬達補足18 %優惠存款，91 年8
      月7 日本人向中華商銀貸款壹佰萬元還解淑霞（有證明條
      ）」等字樣，並向原告三人主張前揭款項係其借貸予原告
      三人之被繼承人即訴外人范寬達，而被告已經從其管理之
      訴外人范寬達所有之現款中扣除等語，然原告三人始終否
      認有此借款，揆之前開說明，自應由被告就其與訴外人范
      寬達間存有借貸關係並交付系爭借款之事實，負舉證之責
      ，故在被告舉證證明之前，自難僅憑被告所書立之系爭明
      細表，即認被告與訴外人范寬達間存有借貸關係並曾將系
      爭借款交付予訴外人范寬達。
（三）次查被告辯稱訴外人范寬達曾於90年間向被告借款100 萬
      元乙節，固據被告提出如附表所示之支票影本三紙為證，
      且訴外人范寬達設於臺灣銀行苗栗分行000000000000帳戶
      內，於90年12月14日亦有該三紙支票託收入款記錄之事實
      ，亦有該行99年8 月20日函附之存摺存款歷史明細批次查
      詢表附卷可稽，然觀之前揭支票，其發票人均為新竹西門
      郵局，故此等證明資料，至多僅得以證明訴外人范寬達曾
      持系爭支票交臺灣銀行苗栗分行代收並兌現而已，並不足
      證明被告有交付系爭借款。
（四）再查(1)雖被告復稱其借予訴外人范寬達之款項，係由其持
      系爭支票存入訴外人范寬達前項帳戶內，且系爭支票背面
      字跡均由其書寫，另系爭支票係被告之妹解淑霞解約後請
      郵局開立，再交付予被告等語；(2)另本院於100 年6 月 2
      日言詞辯論時當庭命被告書寫「范寬達」、「苗栗縣頭屋
      鄉○○路33號」、「（037 ）252522」等字樣後，經與系
      爭支票背面同樣內容文字數字比對結果，二者間筆劃、順
      序及運筆神韻幾屬一致，應可認為系爭支票背面字跡確為
      被告所書。惟本院認此等資料至多僅得以證明係被告持系
      爭支票存入訴外人范寬達前項帳戶而已，亦不足以證明系
      爭支票資金來源係出自於被告或被告之妹解淑霞；參以被
      告自承自80幾年間起即與訴外人范寬達同居，並代其管理
      財物，故前揭支票之資金亦有可能來自於訴外人范寬達。
      嗣經本院向中華郵政股份有限公司查詢結果，亦因系爭支
      票之相關錄影資料已逾保管期限，故已無法得知是否為解
      淑霞申請而簽發，有中華郵政股份有限公司新竹郵局100
      年7 月20日函附卷可稽，是系爭支票究係由何人出資已無
      從由郵局得知。
（五）復查被告就其主張之系爭借款如何交付之事實，(1)先於系
      爭明細表中註記係於『91年』間所借；(2)再於99年8 月13
      日以民事準備書狀稱：「....實為『90年12月11日』『匯
      入』范寬達帳戶....」；(3)並於99年9 月24日言詞辯論經
      本院提示臺灣銀行苗栗分行99年8 月20日函附之關於訴外
      人范寬達000000000000帳戶之存摺存款歷史明細批次查詢
      表後，仍稱：「....分三筆....在『90年12月間』『匯的
      』....」；(4)嗣後於99年12月14日改稱『借款就如同臺灣
      銀行苗栗分行000000000000帳戶內之90年12月14日三紙支
      票託收入款記錄所載』，且該支票係被告之妹『解淑霞所
      簽發』，(5)復於被告調得系爭支票後，於100 年6 月2 日
      以民事答辯狀並於同日言詞辯論時，改稱係由被告之妹解
      淑霞將存在郵局100 萬元解約，『郵局開立』系爭支票給
      被告之妹解淑霞，再轉交被告等語。本院認被告若確有借
      款予訴外人范寬達，就時間點而言，固可能因年代久遠而
      不復記憶，惟其究係以何方式交付，應不致產生『匯款方
      式』或『支票存入方式』之落差，亦不致有系爭支票究係
      由『解淑霞』簽發，或係由『郵局』簽發之出入，是被告
      答辯之初稱系爭借款係以『匯款方式』交付，嗣經本院提
      示訴外人范寬達000000000000帳戶之存摺存款歷史明細批
      次查詢表後，始改稱係以郵局『支票存入方式』交付，顯
      有可疑被告係因證據如此呈現而附隨答辯；況系爭支票交
      付銀行託收時，係由被告在系爭支票書寫訴外人范寬達之
      姓名、地址、電話等資料，已如前述，故被告若係以系爭
      支票交付借款予訴外人范寬達，更不應於答辯之初以堅稱
      係以匯款方式交借款，可認被告辯稱有借款予訴外人范寬
      達節乙節，並不實在。
（六）再查證人解淑霞於100 年7 月14日言詞辯論時先證稱：訴
      外人范寬達係透過被告向其借款，其係將定存解約，加上
      帳戶內現款，復將一萬元美元定存解約，籌得100 萬元，
      交給被告『現款』等語，此已與被告所辯稱借款係以『匯
      款方式』或『支票交付存入』方式顯不相同，此部分所證
      已不足支持被告所辯；經本院提示系爭支票予證人解淑霞
      後，證人解淑霞雖改稱：其係將定存解約後之款項轉入其
      郵局帳戶，經郵局建議後，由郵局開立系爭支票，再交付
      被告等語，然經本院向中華郵政股份有限公司查詢證人解
      淑霞是否曾將在郵局定存解約之情形後，該局函覆證人解
      淑霞在郵局並無定期儲金紀錄，有該局100 年7 月20日函
      附卷可稽，是證人解淑霞證稱其資金部分來源係定存解約
      而來，即難以採信，準此，亦難認系爭支票係證人解淑霞
      提供資料委請郵局所簽發。
（七）綜上所述，既無法證明系爭支票資金係來自被告或證人解
      淑霞，且被告對於以何方式交付借款前後所述又不一，另
      關於證人解淑霞究係交付現款或支票予被告部分，被告所
      辯與證人解淑霞初始所證亦有出入，復無從證明系爭支票
      係由證人解淑霞出資委請郵局所簽發，準此，實難認被告
      辯稱有交付系爭借款予訴外范寬達等情為真，此外被告即
      未再舉證以實其說，即難遽認被告主張其與訴外人范寬達
      有借貸關係存在為真。
二、末查，被告與訴外人范寬達間既無被告所稱之借貸關係存在
    ，則(1)訴外人范寬達於95年3月21日自台灣銀行帳戶匯出130
    萬元至被告之帳戶，究係借用被告帳戶來存款，藉以脫免訴
    外人范寬達配偶之追償，或用以清償系爭借款，即無審究必
    要；至於(2)被告曾否於95年4 月14日、同年5 月18日，及同
    年6 月22日，依訴外人范寬達指示，先後自被告帳戶內，提
    領出100 萬元、10萬元、10萬元之款項，並將該等款項交付
    訴外人范寬達部分，亦因不必審究上開130 萬元究係訴外人
    范寬達借放而存入被告帳戶，或用以清償借款而存入被告帳
    戶，致亦併同無審究必要；況被告就交付此部分款項予訴外
    人范寬達亦不認係借款，故亦不足執為有利於被告之認定，
    併予敘明。
三、按無法律上之原因而受利益，致他人受損害者，應返還其利
    益，為民法第179 條前段所明定。另按繼承，因被繼承人死
    亡而開始；繼承人自繼承開始時，除本法另有規定外，承受
    被繼承人財產上之一切權利、義務，同法第1147條、第1148
    條第1 項前段亦分別定有明文。是原告三人之父親范寬達既
    已於98年12月10日去世，而原告三人為其全體繼承人，被告
    復無權利自其管理之訴外人范寬達財產中扣下100 萬元，均
    已如前述，從而，原告三人基於繼承法則及不當得利法律關
    係，請求被告返還所得之利益100 萬元及自起訴狀繕本送達
    被告翌日即99年7 月24日起至清償日止之法定遲延利息，即
    屬正當，應予准許。
四、假執行方面︰原告陳明願供擔保，聲請淮為假執行之宣告，
    經核無不合，爰酌定相當之擔保金額，予以准許。
五、本件判決之基礎已臻明確，兩造其餘攻擊、防禦方法及舉證
    ，經本院審酌後，均與判決結果無影響，爰不一一予以論列
    ，附此敘明。
據上論結，本件原告之訴為有理由，依民事訴訟法第78條、第39
0條第2項，判決如主文。
中    華    民    國   100    年    11    月    10    日
                  民事庭  法  官   張百見
以上正本係照原本作成。
如對本判決上訴，須於判決送達後20日內向本院提出上訴狀。如
委任律師提起上訴者，應一併繳納上訴審裁判費。
中    華    民    國   100    年    11    月    10    日
                          書記官   黃詩傑
附  表
┌──┬──────┬───────┬───────┬────┬────┬───┬───────┐
│編號│發   票   人│發票日（民國）│金額（新臺幣）│付 款 人│支票號碼│提示人│提示人存款帳號│
├──┼──────┼───────┼───────┼────┼────┼───┼───────┤
│  一│新竹西門郵局│90年12月10日  │20萬元        │新竹郵局│NO115532│范寬達│000000000000  │
├──┼──────┼───────┼───────┼────┼────┼───┼───────┤
│  二│同上        │同上          │15萬元        │同上    │NO115533│同上  │同上          │
├──┼──────┼───────┼───────┼────┼────┼───┼───────┤
│  三│同上        │同上          │65萬元        │同上    │NO115535│同上  │同上          │
└──┴──────┴───────┴───────┴────┴────┴───┴───────┘